【裁判字號】    98,訴,2629
【裁判日期】    990318
【裁判案由】    營利事業所得稅
【裁判全文】
臺北高等行政法院判決
                                      98年度訴字第2629號
                                      99年3月4日辯論終結
原      告  佳桀資訊有限公司
代  表  人  甲○○(董事)
訴訟代理人  徐兆民(會計師)
被      告  財政部臺北市國稅局
代  表  人  乙○○（局長）住同上
訴訟代理人  丙○○
上列當事人間營利事業所得稅罰鍰事件，原告不服財政部中華民
國98年10月19日台財訴字第09800399260 號（案號：第00000000
號）訴願決定，提起行政訴訟，本院判決如下：
    主  文
原告之訴駁回。
訴訟費用由原告負擔。
    事實及理由
一、事實概要：
    原告民國（下同）93年度營利事業所得稅結算申報，原列報
    營業成本新臺幣（下同）179,667,644 元，原經被告依申報
    數核定在案；嗣查獲原告取具虛設行號旗夆科技有限公司（
    以下稱旗夆公司）開立之不實憑證，虛報營業成本6,349,33
    5 元之情事，原告雖於95年3 月30日就取具旗夆公司憑證部
    份調減營業成本2,098,915 元，更正營業成本為177,568,72
    9 元，惟經被告審認虛報營業成本6,349,335 元之違章屬實
    ，乃重行核定營業成本為173,318,309 元，除補徵稅額1,06
    2,605 元外，並按所漏稅額1,587,333 元裁處罰鍰計1,482,
    300 元。原告不服，申請復查，嗣另以取具涉嫌虛設行號士
    恒資訊股份有限公司（以下稱士恒公司）憑證4,787,190 元
    為由，申請更正營業成本為172,781,539 元，經被告更正核
    定營業成本為168,531,119 元，罰鍰仍為1,482,300 元；原
    告就核定取具旗夆公司不實發票虛列成本部分仍表不服，申
    經復查改更正，重行核定營業成本為172,781,539 元，應補
    稅額0 元，並重行計算漏稅額460,796 元，變更罰鍰為368,
    636 元。原告就罰鍰處分不服，申請復查未獲變更，向財政
    部提起訴願，亦遭決定駁回。遂向本院提起行政訴訟。
二、本件原告主張：
  (一)原告於93年度不慎取得虛設行號之進項憑證，包括旗夆公司
    6,349,335 元及士恒公司4,787,190 元，其中取具旗夆公司
    進項憑證，包括了進貨金額部份4,506,151 元及加工工繳1,
    843,184 元，原告於95年3 月30日自行更正申報93年度營利
    事業所得稅結算申報時，為避免爭議已將加工工繳1,843,18
    4 元全數剔除，進貨部份則按有「銷貨事實」依同業毛利率
    18％計算而調整減列成本255,731 元，合計銷貨成本減少申
    報2,098,915 元，並補繳營利事業所得稅524,729 元在案。
    經原告多次向被告機關申請復查後，於98年6 月2 日以財北
    國稅法字第0980209502號函「復查決定書」同意以原告第二
    次自行更正申報之金額，核定營業成本為172,781,539 元，
    該金額於第一次更正申報時已剔除加工工繳1,843,184 元。
    惟98年10月19日台財訴字第09800399260 號之訴願決定書中
    略以：「……，訴願人就核定取具旗夆公司不實發票虛列成
    本部分表示不服，申經復查改更正，認定系爭憑證部分成本
    可稽，乃重行核定營業成本為172,781,539 元【168,531,11
    9 元＋（6,349,335 元－2,098,915 元）】，並以系爭旗夆
    公司2,098,915 元憑證中1,843,184 元仍涉虛列成本，按重
    行核算所漏稅額460,796 元處以0.8 倍罰鍰計368,638 元。
    」，上述計算式【168,531,119 元＋（6,349,335 元－2,09
    8,915 元）】中168,531,119 元係被告第三次核定之金額並
    非原告自行更正申報之金額，所以被告引用此一金額作為「
    計算基礎」，而導出2,098,915 元，實則該項金額就是原告
    已於95年3 月30日自行更正申報減少向旗夆公司取得之進項
    金額，包括加工工繳1,843,184 元＋進貨成本255,731 元，
    原告於第一次更正申報金額已自行減除，即無有虛列成本1,
    843,184 元之情事。
  (二)依據被告網頁所公佈的組織系統圖，設有審查一科、審查二
    科及審查三科等，其中審查三科其執掌為貨物稅、菸酒稅、
    證券交易稅、期貨交易稅、營業稅及違章檢舉案件之調查及
    稽徵等事宜。依此審查三科則主要職掌之一為營業稅，審查
    一科才負責營利事業所得稅申報案件。原告於95年3 月30日
    自行更正93年度營利事業所稅結算申報，在此日期之後，被
    告才由掌理營利事業所得稅的審查一科於95年4 月12日以財
    北國稅審一字第0950214385號函示原告涉嫌所得稅法逃漏稅
    捐一案，要求陳述意見。
  (三)由訴願決定書理由略以：「……，又因營業稅與營利事業所
    得稅之核定本屬直接相關，乃於涉及營業稅部分查核完成後
    ，據所查得之營業稅違章資料，於95年3 月9 日另派查營利
    事業所得稅，有原處分機關卷附查緝案件稽查報告書、公文
    及審查案件流向查詢畫面等影本資料可稽，……」得知，被
    告所宣稱的調查基準日為94年11月l0日係指營業稅，而非本
    案所稱的營利事業所得稅而言。
  (四)雖被告宣稱「營利事業所得稅與營業稅有直接相關」，但營
    業稅在未確定是否取具虛設行號發票時，尚無法認定營利事
    業所得稅有所逃漏之事實，即使取具虛設行號發票未必就有
    逃漏營利事業所得稅之事實，所以兩者未必能劃上等號。既
    然被告於訴願決定書中宣稱「95年3 月9 日另派查營利事業
    所得稅」，依據財政部80年8 月16日台財稅字第8012 53598
    號函所示，明列「營利事業所得稅進行調查作業步驟及基準
    日之認定原則」第三項「經審查發現有異常之案件，應於當
    日發函通知營利事業限期提供帳簿憑證等相關資料接受調查
    ，以確認異常事項，並以函查（即發文日）為調查基準日。
    」是故，被告所屬之審查一科則應於95年3 月9 日派查營利
    事業所得稅當日發函通知原告；而非原告於95年3 月30日更
    正申報營利事業所得稅申報後，才由審查一科遲至95年4 月
    12日發文原告通知查核，故原告認定有關營利事業所得稅之
    調查基準日應為95年4 月12日。
  (五)綜上所述，按稅捐稽徵法第48-1條：「納稅義務人自動向稅
    捐稽徵機關補報並補繳所漏稅款者，……在稽徵機關或財政
    部指定之調查人員進行調查案件，左列之處剖一律免除，…
    …二、各稅法所定關於逃漏稅之處罰。」，如條文所述，原
    告自行更正申報及補繳營利事業所得稅均在調查基準日95年
    4 月12日之前，故被告應免除原告罰鍰計368,636 元等情。
    並聲明求為判決撤銷訴願決定及原處分。
三、被告則以：
  (一)按稅捐稽徵法第48-1條第1 項：「納稅義務人自動向稅捐稽
    徵機關補報並補繳所漏稅款者，凡屬未經檢舉、未經稽徵機
    關或財政部指定之調查人員進行調查之案件，左列之處罰一
    律免除；……：一、……二、各稅法所定關於逃漏稅之處罰
    。」次按所得稅法第110 條第1 項：「納稅義務人已依本法
    規定辦理結算、決算或清算申報，而對依本法規定應申報課
    稅之所得額有漏報或短報情事者，處以所漏稅額兩倍以下之
    罰鍰。」又按80年8 月16日台財稅字第801253598 號函：「
    稅捐稽徵法第48-1條所稱進行調查之作業步驟及基準日之認
    定原則：稅目：其他各稅，項目：列選案件、個案調查案件
    、其他涉嫌漏稅案件、臨時交辦調查案件，作業步驟及基準
    日之認定原則：一、……三、進行調查之作為有數個時，以
    最先作為之日為調查基準日。四、調查基準日以前補報並補
    繳或核定之日以後，就核定內容以外補報並補繳者，適用自
    動補報並補繳免罰之規定。」再按及86年6 月14日台財稅字
    第8619 01904號函：「營利事業購買貨物或勞務，取得非實
    際交易對象開立之發票作為進項憑證申報扣抵銷項稅額，同
    時涉及逃漏稅，如於未經檢舉及未經稽徵機關或本部指定之
    調查人員進行調查前，已自動補報並補繳所漏稅款者，可適
    用稅捐稽徵法第48-1條規定，免除同法第44條及逃漏稅之處
    罰。」
  (二)原告93年度營利事業所得稅結算申報，原列報營業成本179,
    667,644 元，被告依申報數核定在案；嗣查獲原告以虛設行
    號旗夆公司開立之不實憑證，虛報營業成本6,349,335 元之
    情事，原告於被告查獲後95年3 月30日申請更正，就取具旗
    夆公司憑證部份調減營業成本2,098,915 元，更正營業成本
    為177,568,729 元，惟經被告審認虛報營業成本6,349,335
    元之違章屬實，重行核定營業成本為173,318,309 元，並處
    罰鍰計1,482,300 元。原告不服，申請復查，嗣以另涉取具
    虛設行號士恒公司不實憑證4,787,190 元，申請更正營業成
    本為172,781,539 元（原列報營業成本179,667,644 元－前
    次更正調減營業成本2,098,915 元－取具士恒公司憑證調減
    4,787,190 元），經被告更正核定營業成本為168,531,119
    元（173,318,309 元－4,787,190 元），罰鍰仍為1,482,30
    0 元；原告就核定取具旗夆公司不實發票虛列成本部分仍表
    不服，申請復查改更正，認定系爭憑證部分成本尚可勾稽，
    乃重行核定營業成本為172,781,539 元【168,531,119 元＋
    （6,349,33 5元－2,098,915 元）】，並以系爭旗夆公司2,
    098,915 元憑證中屬於加工工繳1,843,184 元未能確認進貨
    事實仍涉虛列成本，按重行核算所漏稅額460,796 元處以0.
    8 倍罰鍰計368,636 元。
  (三)原告主張營業稅與營利事業所得稅分屬被告不同科室執掌，
    營業稅與營利事業所得稅調查基準日自屬不相同，惟查行政
    事務基本上兼具主動性及權宜性，行政機關為調查確定事實
    所必要之一切證據，應依職權調查事實，並決定調查之種類
    、範圍、順序及方法，不受納稅人之認知所拘束，營業稅與
    營利事業所得稅之合併本屬相關，且均為被告所轄業務，故
    其調查證據的方法，可由被告依職權定之，被告以94年11月
    10日財北國稅審三字第0940219639號函請原告提示帳證及營
    業稅、營利事業所得稅申報資料，已行調查行為，殆無疑義
    ，至被告95年4 月12日函係函請原告書面承諾違章事實，尚
    非最先作為調查日。
  (四)原告訴稱審查三科主要執掌之一為營業稅，故被告審查三科
    所辦理之94年11月10日財北國稅審三字第0940219639號函，
    即為營業稅之調查基準日乙節，查被告審查三科職掌查核逃
    漏稅，舉凡營業稅、營利事業所得稅、貨物稅等國稅涉有逃
    漏稅部份均屬其查核範疇，原告以被告科室別函文而識別調
    查基準日之主張顯無足採。
  (五)按營利事業購買貨物或勞務，取得非實際交易對象開立之發
    票作為進項憑證申報扣抵銷項稅額，同時涉及逃漏稅，如於
    未經檢舉及未經稽徵機關或本部指定之調查人員進行調查前
    ，已自動補報並補繳所漏稅款者，可適用稅捐稽徵法第48-1
    條規定，免除同法第44條及逃漏稅之處罰。又依稅捐稽徵法
    第48-1條所稱進行調查之作業步驟及基準日之認定原則，如
    屬列選案件、個案調查案件、其他涉嫌漏稅案件、臨時交辦
    調查案件等類型案件，於進行調查之作為有數個時，係以最
    先作為之日為調查基準日，首揭財政部86年6 月14日台財稅
    字第861901904 號及80年8 月16日台財稅字第801253598 號
    函釋意旨甚明。
  (六)本件被告查獲原告涉有取具旗夆公司開立之不實憑證，申報
    扣抵銷項稅額之情事，於94年11月10日以財北國稅審三字第
    0940219639號函，請原告提示93年1 至2 月間進貨取得旗夆
    公司統一發票之相關帳證、營業稅及營利事業所得稅申報資
    料等供核；是依首揭函示本件屬其他涉嫌漏稅案件，自應以
    最先進行調查作為函查日即94年11月10日為調查基準日，從
    而原告95年3 月30日申請更正補報，係在94年11月10日調查
    基準日後，尚無稅捐稽徵法第48-1條自動補報補繳免罰規定
    之適用，另審酌原告違章情節及已提出承諾書自承虛列成本
    之違章事實等情，按所漏稅額460,796 元處以0.8 倍罰鍰計
    368,636 元，並無不合。至原告所稱95年4 月12日調查函，
    係函請原告就無進貨事實，取具旗夆公司不實憑證，涉有所
    得稅法第110 條第1 項規定之違章情事，書面承諾違章事實
    ，以供審酌減輕裁罰倍數，原告所訴顯有誤解等語，資為抗
    辯。並聲明求為判決駁回原告之訴。
四、本院按：
  (一)本案爭點內容之確定：
    1.原告以虛設行號旗夆公司開立、由其取得之進項統一發票
      為據（面額共計6,349,335 元），用以申報其93年度營利
      事業所得稅，而經被告調查推計，並經原告承認其推計之
      合理性後，確定其中有1,843,184 元部分為營業成本之虛
      報，對應之逃漏稅額為460,796 元。
    2.在上開客觀事實基礎下，被告依所得稅法第110 條第1 項
      之規定，對被告課以漏稅罰，按逃漏之稅額課以0.8 倍之
      罰鍰，計368,636 元。
    3.原告則主張：「對上開漏稅違章事實，其早在被告調查以
      前，即自動補報及補繳稅款，因此本案有稅捐稽徵法第48
      條之1 適用之餘地，其可免受漏稅罰」等情。
  (二)上開爭點之判斷：
    1.以上爭點涉及徵納雙方調查及報繳行為之歷史順序，本院
      爰先將其相關事實經過，依時間順序排列，作成後附之「
      歷史事件表」為憑。
    2.其次應說明者為，原告免罰之規範規依據為稅捐稽徵法第
      48條之1 第1 項之規定，在此有必要先對該法規範之構成
      要件內容予以適用之詮釋，爰說明如下：
      (1)其條文規定之構成要件內容為：
        納稅義務人自動向稅捐稽徵機關補報並補繳所漏稅款者
        ，凡屬未經檢舉、未經稽徵機關或財政部指定之調查人
        員進行調查之案件，下列之處罰一律免除；
        一、……
        二、各稅法所定關於逃漏稅之處罰。
      (2)條文所稱之「檢舉」或「調查」，其規範意義為何，本
        身即有探究必要。實則漏稅事實之認知，在認知強度上
        ，可以由懷疑到確信，在認知範圍上，可以不特定之多
        數人到指鎖定之特定人。因此所謂之「檢舉」或「調查
        」，到底要到何等程度，必須有抽象之標準（但稅捐主
        管機關之函釋並沒有形成出抽象化之通案標準）。而依
        本院所見，若到達「主體被鎖定，且已處於高度懷疑，
        幾盡確信之程度時」，應認「檢舉」或「調查」活動已
        存在，在此之後所為之稅款報繳，即難依此法規範而免
        罰。
    3.而在上開法理基礎下，反觀後附歷史順序（附）表之記載
      ，足以確認，被告雖是在94年11月10日進行調查（附表編
      號3 所示），並發函原告調閱帳證查詢，但至95年2 月13
      日（附表編號4 所示）調查報告已出爐，確認原告有持虛
      設行號旗夆公司之進項統一發票，用以逃漏營利事業所得
      稅之事實，則原告於95年3 月30日（附表編號5 所示）方
      自動報繳，已在被告「調查」之後，自難依該條規定免罰
      。
    4.至於原告對此判斷理由所提出之論述，並非可採，爰說明
      如下：
      (1)原告認為被告於附表編號2 所示日期發函調查之部門為
        審查三科，所負責者為營業稅，而非所得稅，因此在此
        時點，並無所得稅之調查可言。
      (2)但依上所述，本案之調查起始日至少不晚於附表編號3
        所示之95年2 月13日，而且基於「事實相涉、證據共通
        」之實證現象，被告負責調查營業稅之部門，也會從調
        查過程中一併確知所得稅逃漏之事實。何況依被告所述
        ，其審查三科部門之業務一樣包括違章檢舉業務。
  (三)總結以上所述，本案原處分並無違法，訴願決定予以維持，
    核無不合。原告訴請撤銷，為無理由，應予駁回。
五、據上論結，本件原告之訴為無理由，依行政訴訟法第98條第
    1 項前段，判決如主文。
中    華    民    國    99    年    3     月    18    日
                    臺北高等行政法院第六庭
                              審判長法  官  闕  銘  富
                                    法  官  林  育  如
                                    法  官  帥  嘉  寶
上為正本係照原本作成。
如不服本判決，應於送達後20日內，向本院提出上訴狀並表明上
訴理由，如於本判決宣示後送達前提起上訴者，應於判決送達後
20日內補提上訴理由書（須按他造人數附繕本）。
中    華    民    國    99    年    3     月    18    日
                                    書記官  陳  可  欣


司法院資訊處製作；財團法人民間司法改革基金會備份。
